---
title: 'Einkommensverteilung in Ungarn und die Ost-West-Lohnlücke'
author: 'Razik Azad & Laszlo Zoltan Zöldi'
abstract: 'Die Arbeit untersucht die Einkommensverteilung in Ungarn mit einem speziellen Fokus auf die Lohndifferenzen zwischen westlichen und östlichen Regionen des Landes. Nach der Diskussion von fünf allgemeinen Ungleichheitsindikatoren wird der durchschnittliche Stundenlohnabstand zwischen westungarischen und ostungarischen Beschäftigten mithilfe der Oaxaca-Blinder-Dekomposition zerlegt. Die Differenz erhöhte sich zwischen 2006 und 2017 um 7 Prozentpunkte auf 22 %, wobei die bessere Qualifikation westungarischer ArbeitnehmerInnen einen konstanten, jedoch nur mäßigen Effekt hatte (etwa 4 Prozentpunkte der Gesamtdifferenz). Die firmenspezifischen Merkmalsunterschiede sind die Haupttreiber des tendenziell steigenden Lohnabstandes.'
date: 'Januar 2019'
output: 
  pdf_document:
    includes:
      in_header: hun_header.tex
bibliography: hun_references.bib
geometry: "left=3cm,right=3cm,top=2.5cm,bottom=2.5cm"
header-includes:
  - \setlength{\parindent}{0.5cm}
  - \setlength{\parskip}{0cm}
  - \usepackage{float}
  - \usepackage{graphicx}
fontsize: "12pt"
params:
  param_password: 'Enter password here...'
---

```{r, include=FALSE}
library(plyr)
library(doBy)
library(iterators)
library(boot)
library(sfsmisc)
library(knitr)
library(dplyr)
library(tidyr)
library(Hmisc)
library(ggplot2)
library(data.table)
library(stargazer)
library(grid)
library(gridExtra)
library(dummies)
library(matrixStats)
library(kableExtra)
password = params$param_password
```


```{r setup, include=FALSE}
knitr::opts_chunk$set(echo = TRUE, fig.pos = "H")
opts_knit$set(root.dir = rprojroot::find_rstudio_root_file())
options(digits = 2)
```

```{r, include=FALSE}
#load('C:/Users/zoeldi/Desktop/Data/SILC/todelete/hun_p.RData')
#load('C:/Users/zoeldi/Desktop/Data/SILC/todelete/hun_r.RData')
#load('C:/Users/zoeldi/Desktop/Data/SILC/todelete/hun_d.RData')
#load('C:/Users/zoeldi/Desktop/Data/SILC/todelete/hun_h.RData')
source('reports/hun/hun_prepdata.R')
source('reports/hun/hun_cleandata.R')
source('reports/hun/hun_indicator.R')
source('reports/hun/hun_decomposition.R')
source('reports/hun/hun_figures.R')
source('reports/hun/hun_table.R')
```

# 1 Einleitung

In den post-sozialistischen Staaten wie Ungarn, führte die Transition von sozialistischer Planwirtschaft zur kapitalistischen Marktwirtschaft zu einem enormen Anstieg der Einkommensungleichheit. Während die Ungleichheit der Einkommen in Ungarn am Anfang der 90-er Jahre auf dem Niveau der skandinavischen Länder lag, erhöhte sich der Gini-Koeffizient der verfügbaren Haushaltseinkommen bis 2003 um 10 Prozentpunkte [@toth2004]. Da der Prozess der Einkommenspolarisierung stark an die sozialdemographische Struktur des Landes gekoppelt war, wiederspiegelt sich die erhöhte Einkommensungleichheit auch heute noch in den sozialökonomischen Differenzen. Breite Einkommenslücken finden sich zwischen Geschlechtern, ethnischen Gruppen, Haushalten mit unterschiedlichen Strukturen und Regionen [@gabosszivos2010; @kolosikeller2010]. Beträchtlich ist die seit langer Zeit bestehende und sich öffnende Einkommensschere zwischen Westen und Osten, welche der Untersuchungsgegenstand dieser Arbeit ist. Obwohl die Einkommen einer starken räumlichen Variation unterliegen, ist in Bezug auf das jährliche Pro-Kopf-Einkommen eine Zweiteilung des Landes erkennbar. Wie es Abbildung 1 zeigt, sind es im Allgemeinen die westlichen Regionen des Landes und die Hauptstadt inklusive der vorstädtischen Gebiete von Budapest, die zu den reichen räumlichen Einheiten von Ungarn zählen. Im Gegensatz dazu erreicht das jährliche Pro-Kopf-Einkommen in den östlichen Teilen des Landes nur ein deutlich niedrigeres Niveau [@ksh2016].

Die Disaggregation der Einkommensquellen deutet darauf hin, dass die Ost-West-Einkommenslücke insbesondere durch Differenzen in den Arbeitseinkommen getrieben wird. Laut Berechnungen des @ksh2014 und @ksh2016 belief sich das durchschnittliche Arbeitseinkommen von ostungarischen Personen im Jahre 2014 auf 78 % und im Jahre 2017 auf 75 % des Arbeitseinkommens von westungarischen Personen. In Bezug auf diese Differenzen wurden bisher in der ungarischen Literatur zwei potenzielle Erklärungsmodelle diskutiert. Auf der einen Seite wird argumentiert, dass die Anzahl von Arbeitsplätzten im Osten beschränkt ist, was in eine höhere Anzahl an Arbeitslosen resultier und das wiederum die Verhandlungsmacht der Beschäftigten mildert [@stigliz1984]. Folglich fällt in diesen Regionen die Summe der Arbeitseinkommen wegen dem Mangel an Beschäftigung und aufgrund der ungünstigen Lohnverhandlungsposition der Beschäftigten. @kollo2004 untersucht diesen Zusammenhang in den 90-er Jahren und kommt auf das Ergebnis, dass die relativ hohe Arbeitslosenrate in den ostungarischen Regionen die Entwicklung der Arbeitseinkommen tatsächlich abschwächte. Die zweite Erklärung geht weniger von Makrophänomenen als von mikroökonomischen Überlegungen aus, und argumentiert, dass die Arbeitseinkommensunterschiede zwischen West- und Ostungarn aufgrund der Lohndifferenzen zustande kommen. Lohndifferenzen werden in der neoklassischen Theorie weithin durch Produktivitätsunterschiede (Wertschöpfung pro Stunde) erklärt. Produktivität ist wiederum durch das Humankapital der ArbeitnehmerInnen, wie Bildung und Berufserfahrung, und das eingesetzte Firmenkapital, wie Technologie und natürliche Ressourcen, bestimmt [@mincer1974; @becker1993]. Lohndifferenzen zwischen Regionen entstehen dann, wenn diese Merkmale auf regionaler Ebene unterschiedlichen Strukturen unterliegen [@balassa1964].

\begin{figure}
  \caption{Brutto Pro-Kopf-Jahreseinkommen nach Einkommensquelle und Region, 2016}
  \includegraphics[width=\textwidth]{hun_img/kap1_1.png}
  \footnotesize{\textit{Quelle:} KSH (2016, 11)}
\end{figure}

In dieser Arbeit beschäftigen wir uns mit der mikroökonomischen Sichtweise und gehen der Frage nach, ob es Lohndifferenzen zwischen ostungarischen und westungarischen Beschäftigten gibt. Anhand der Mikrodaten der European Statistics on Income and Living Conditions (kurz EU-SILC) berechnen wir Stundenlöhne als Proxy für Produktivität in westlichen und östlichen Regionen des Landes. Im ersten Schritt vergleichen wir diese Stundenlöhne im Rahmen einer Zeitreihenanalyse und diskutieren die regionalen Differenzen. Anschließend zerlegen wir die Differenz im Rahmen einer Regressionsanalyse auf eine durch das Regressionsmodel erklärte Komponente und eine Residualkomponente. Um der unterschiedlichen Bedeutung von Humankapitaleigenschaften und Firmencharakteristika der ArbeitnehmerInnen Rechnung zu tragen, weiderholen wir den Prozess mit einem ergänzten Model, in dem wir für zusätzlichen Variablen der Berufsstelle der ArbeitnehmerInnen kontrollieren. Unsere Ergebnisse zeigen, dass die durchschnittliche Lohndifferenz zwischen westungarischen und ostungarischen Beschäftigten seit 2006 um annähernd 7 Prozentpunkten auf 22 % gestiegen ist, und dass dabei die Differenzen in Humankapitalausstattung eine untergeordnete Rolle spielten. Vergleichend mit einer Reihe von Ungleichheitsindikatoren konkludieren wir, dass die Einkommensungleichheit in Ungarn zwischen 2005 und 2017 zwar nicht drastisch gestiegen ist, aber die Ost-West-Lohnlücke wurde signifikant breiter.

# 2 Empirische Strategie

Die empirische Strategie unserer Arbeit umfasst einen deskriptiven Teil, in dem wir konsistente Zeitreihen von Ungleichheitsindikatoren für Gesamtungarn berechnen, und einen ökonometrischen Teil, in dem wir auf die Lohnunterschiede zwischen West- und Ostungarn fokussieren. Die deskriptive Analyse basiert auf fünf, in der Verteilungsforschung oft verwendete Indikatoren: das Durchschnittseinkommen, das Medianeinkommen, den Gini-Koeffizienten, das Quantil-Share-Verhältnis und den Top-Zehn-Prozent-Anteil. Die Arbeit bietet im Kapitel 3.1 einen detaillierten Überblick darüber, welche Einkommenskonzepte für die Berechnung der Indikatoren verwendet werden bzw. wie diese Konzepte operationalisiert werden. Der folgende Abschnitt befasst sich mit der Dekompositionsmethode, die wir für die Zerlegung der Ost-West-Lohnlücke anwenden. 

## 2.1 Oaxaca-Blinder Dekomposition

Die Dekomposition nach @oaxaca1973 und @blinder1973 ermöglicht die Zerlegung des mittleren Lohnunterschiedes zwischen zwei Gruppen auf einen durch Kontrollvariablen erklärten Ausstattungseffekt und einen Preiseffekt, der sich durch die unterschiedliche Entlohnung dieser Ausstattung erklären lässt (im Weiteren als OB-Dekomposition). In mathematischer Schreibweise interessieren wir uns für
$$\overline{\Delta} = E + P,$$
wobei $\overline{\Delta}$ die durchschnittliche Lohndifferenz, $E$ den Ausstattungseffekt und $P$ den Preiseffekt darstellen.

Um die Komponente der Zerlegung kalkulieren zu können, werden zunächst Lohngleichungen nach @mincer1974 geschätzt. Die allgemeine Form dieser Lohngleichungen lässt sich schreiben als 
$$ln(Y_{ik}) = \alpha_k + X\beta_k + \epsilon_{ik} \quad \text{für} \quad i=\{1,...n_k\};k=\{1,2\},$$
wobei $\alpha$ für einen Konstanten, $X$ für die Kontrollvariablen, $\beta$ für die geschätzten Koeffizienten und $\epsilon$ für den Störterm stehen. Wie es aus der Gleichung ersichtlich wird, wird die Lohngleichung für die ausgewählten Gruppen $k$ getrennt geschätzt. Im Gegensatz zu einem einfachen Gruppendummy erlaubt die separate Schätzung die gruppenspezifische Variation nicht nur des Konstanten, sondern auch die der Koeffizienten. Somit lässt sich der durchschnittliche logarithmierte Lohn von Gruppe $k$ folgendermaßen definieren: 
$$ln(\overline{Y}_k) = \overline{X}_k\beta_k, $$
wobei $\overline{X}_k$ den Vektor der durchschnittlichen Ausstattung der jeweiligen Gruppe darstellt. Die funktionale Form der durchschnittlichen logarithmierten Lohnabstand kann man daher als 
$$ ln(\overline{Y}_1) - ln(\overline{Y}_2) = \overline{X}_1\beta_1 - \overline{X}_2\beta_2, $$
mit den geschätzten Entlohnungsparametern und den Vektor der durchschnittlichen Ausstattung der jeweiligen Gruppe ausdrücken.

Die Zerlegung des Lohnabstandes erfolgt durch Umformung dieser funktionalen Schreibweise. Die Komponenten der OB-Dekomposition lassen sich anhand zwei kontrafaktischer Ausdrücke berechnen, die sich auf die Höhe des mittleren Lohnabstandes aufsummieren:  
$$ \underbrace{ln(\overline{Y}_1) - ln(\overline{Y}_2)}_{\text{Mean Differecnce (D)}} = \underbrace{(\overline{X}_1 - \overline{X}_2)\hat{\beta}_{R=1}}_{\text{Endowment (E)}} + \underbrace{\overline{X}_2(\hat{\beta}_1 - \hat{\beta}_2)}_{\text{Price (P)}}. $$
Die Interpretation der linken Seite der Identität entspricht der beschriebenen mittleren Lohndifferenz. Die Interpretation von den Differenzkomponenten basiert hingegen auf den kontrafaktischen Werten. Der durch das Modell erklärte Teil der Differenz ergibt sich aus den Ausstattungsunterschieden zwischen Gruppe 1 und Gruppe 2 bewertet zu den Renumerationsparametern von der Referenzgruppe, in diesem Fall Gruppe 1. Der erklärte Teil gibt an, welche Differenz entstehen würde, wenn Gruppe 1 und Gruppe 2 für gegebene Ausstattung gleich entlohnt würden. Im Gegensatz dazu ergibt sich der Preiseffekt aus der Differenz zwischen dem kontrafaktischen Wert, der entstehen würde, wenn Gruppe 2 für gegebene Ausstattung entsprechend der Gruppe 1 entlohnt würde, und dem Wert, der wegen der unterschiedlichen Entlohnung tatsächlich zustande kommt.

Die Wahl des Referenzkoeffizienten, die in der fiktiven Welt ohne Renumerationsunterschiede zustande käme, unterliegt keinem systematischen Prozess. Eine identische Interpretation der Komponenten würde erlauben, wenn wir für die Berechnung des Ausstattungseffektes die Koeffizienten von Gruppe 2 und für die Berechnung des Preiseffektes die durchschnittliche Ausstattung von Gruppe 1 wählen würden. Obwohl die Literatur daher auch alternative Gewichtungsschemen für die Koeffizienten vorschlägt [@firpo2011], werden hier der Übersichtlichkeit halber nur die beschriebene Gewichtungsvariante benutzt. Konkretisiert bedeutet es, dass wir im Rahmen der Arbeit die Regressionskoeffizienten der westlichen Region als Referenz definieren. Die Dekomposition nimmt daher die Form 
$$\underbrace{ln(\overline{Y}_W) - ln(\overline{Y}_E)}_{\text{Mean Differecnce (D)}} = \underbrace{(\overline{X}_W - \overline{X}_E)\hat{\beta}_{R=W}}_{\text{Endowment (E)}} + \underbrace{\overline{X}_E(\hat{\beta}_W - \hat{\beta}_E)}_{\text{Price (P)}}$$
an, wobei unter $W$ die westliche und $E$ die östliche Region verstanden wird. Die Diskussion der Komponenten im Rahmen der Arbeit bezieht sich stets auf diese Variante der Zerlegung.

## 2.2 Inferenz 

Um unsere geschätzten Parameter auf Unsicherheit zu testen, folgen wir der von @efron1979 vorgeschlagenen Methodik zur Schätzung von Standardfehlern mit bootstraped Stichproben. Die Methodik erlaubt die wiederholte Berechnung von einer ausgewählten Statistik auf der Grundlage einer Stichprobe. Das so entstandene Sample der Statistik stellt die geschätzte empirische Verteilungsfunktion der Statistik dar. Anhand dieser Verteilungsfunktion wird die Streuung der Statistik berechnet, die gleichzeitig als Standardfehler interpretiert werden kann. Das Verfahren lässt sich im Kontext der OB-Dekomposition in vier einfachen Schritten zusammenfassen:

1. Wähle eine beliebig große Anzahl von Wiederholungen, $s$. 

2. Poole die Stichproben von Gruppe $W$ und Gruppe $E$ mit $n = n_W+n_E$ Beobachtungen und ziehe ein Randomsample mit $n$ Beobachtungen aus dem gepoolten Sample mit Zurücklegen. 

3. Berechne die Dekompositionsparameter $D$, $E$ und $P$. 

4. Wiederhole den Prozess $s$-mal. 

Das Bootstrapverfahren liefert die Samples von $S(D)$, $S(E)$, $S(P)$ mit jeweils $s$ Beobachtungen. Mithilfe dieser Beobachtungen kalkulieren wir den Standardfehler der Komponenten. Generell lässt sich nicht feststellen, wie hoch die Anzahl von Wiederholungen gesetzt werden muss. Nach mehreren Versuchen haben wir beobachtet, dass sich die Standardfehler ab 1000 Wiederholungen nicht mehr ändern deswegen haben wir uns für diese Anzahl entschieden. Aus Darstellungsgründen werden anschließend nicht die Standardfehler selbst, sondern die Konfidenzintervalle der Komponenten zum Niveau $95\%$ präsentiert.

# 3 Daten

Um ein repräsentatives Bild über die Verteilung der personellen Einkommen in Ungarn zu erhalten, werden die zu diesem Land gehörenden Querschnittsdaten der EU-SILC Umfrage zwischen 2005 und 2017 ausgewertet. Der nicht-modifizierte Datensatz enthält annähernd 250 Tausend Personen und 120 Tausend Haushalte. Dies entspricht einer Stichprobengröße von durchschnittlich 20.000 Personen und 9.000 Haushalten pro Jahr. Von diesem Datensatz ausgehend werden zwei angepassten Stichproben erzeugt. In der ersten Stichprobe werden die relevanten aggregierten Einkommensvariablen entsprechend den Definitionen der Grundgesamtheit der Eurostat und der World Inequality Database (WID) erzeugt. Die zweite Stichprobe, die wir für die Analyse der Lohndifferenzen zwischen Ost- und Westungarn benutzen, beschränkt sich auf die Grundgesamtheit von unselbständig Beschäftigten. Der folgende Abschnitt beschreibt diese zwei modifizierten Datengrundlagen.

## 3.1 Einkommensungleichheit nach Eurostat und WID 

Je nach Definition der Grundgesamtheit wird zwischen drei Einkommenskonzepten unterschieden. Faktoreinkommen vor Steuern (Factor) umfassen jährliche Bruttoeinnahmen aus selbständiger, unselbständiger Arbeit sowie Vermögenseinkommen. Somit geben die nach diesem Konzept berechneten Ungleichheitsindikatoren über die arbeitsmarktbezogene Produktion Auskunft. Das Konzept der nationalen Einkommen (National) ergänzt die Faktoreinkommen mit den jährlichen Bruttoeinnahmen aus arbeitsbezogene Transferleistungen, wie Arbeitslosenversicherungen und Pensionen. Die Indikatoren, die auf dieses Konzept basieren, zeigen, inwieweit sich die personelle Einkommensverteilung durch das Transfersystem des Staates verändert. Schließlich wird das verfügbare Einkommen nach Steuern (Disposable) kalkuliert. Das Konzept des verfügbaren Einkommens unterscheidet sich von dem des nationalen Einkommens, indem das letztere um weitere jährliche monetäre Transfers des Staates, wie soziale Transferleistungen, ergänzt wird. Es zeigt daher, wie die Gesamteinkommen im Land nach Steuerzahlungen verteilt werden. 

Die drei Einkommenskonzepte werden je nach Definition der Grundgesamtheit anders kalkuliert. Laut Eurostat-Definition werden im ersten Schritt alle Einkommensarten (Factor, National und Disposable) auf Haushaltsebene aggregiert. Im zweiten Schritt werden diese aggregierten Einkommen durch einen Äquivalenzfaktor dividiert, der die erforderliche prozentuale Erhöhung der Haushaltsressourcen bei Hinzukommen einer weiteren Person, unter Bedingung eines gleichbleibenden Wohlfahrtsniveaus messen. Schließlich werden die äquivalisierten Einkommen jedem Haushaltsmitglied zugeordnet. Anhand dieser personellen äquivalisierten Einkommen werden die ausgewählten Ungleichheitsindikatoren berechnet. Da einige von den ausgewählten Ungleichheitsindikatoren sensitiv auf Minus- und Nullwerte sind, entschieden wir uns anschließend, diese Indikatoren nur für solche Einkommenskonzepte zu berechnen, die nur positive Werte enthalten.

Im Gegensatz dazu, zieht die Grundgesamtheitsdefinition nach WID nur Personen ab dem 20. Lebensalter in Betracht. Einkommensarten, die im EU-SILC Datensatz auf Haushaltseibene verfügbar sind, werden zunächst den Haushaltsmitgliedern über 20 zu gleichen Teilen zugewiesen und Personen jünger als 20 aus dem Subsample entfernt. Danach werden die drei Einkommensarten (Factor, National und Disposable) auf Individualebene erzeugt und die Indikatoren kalkuliert. Ähnlich wie vorher werden solche Ungleichheitsindikatoren, die sensitiv auf nicht-positive Ausreißer sind, nur für das Konzept des verfügbaren Einkommens ausgewiesen.    

## 3.2 Löhne im Osten und Westen 

Um die Lohnunterschiede zwischen Ost- und Westungarn näher betrachten zu können, nehmen wir weitere Schritte in der Datenmodifikation vor und folgen dabei @grandner2015 mit geringfügigen Abweichungen. Zunächst werden die Personen im Datensatz anhand ihres Wohnortes getrennt. Die Variable, die für diesen Zweck benutzt wird, ermöglicht die Trennung von drei Regionen in Ungarn nach der NUTS-Klassifikation (Nomenclature of territorial units for statistics): Westungarn (Transdanubien), Mittelungarn (Budapest und die Vorstadt) bzw. Ostungarn (alle östlichen Regionen). Um den Lohnvergleich auf zwei Gruppen einschränken zu können, definieren wird Westungarn und Mittelungarn gemeinsam als Westen und Ostungarn als Osten.

```{r, echo=FALSE, results='asis'}
tab1
```

Die abhängige Variable der durchgeführten Regressionen ist der logarithmierte Lohn pro Stunde, $ln(hwage)$. Er berechnet sich aus dem Bruttojahreseinkommen aus unselbständiger Beschäftigung dividiert durch die Anzahl der in dem Jahr geleisteten Arbeitsstunden. Da der letztere Term im Datensatz nicht unmittelbar dokumentiert wird, wird er aus dem Produkt von viermal den Stunden, die die Befragten insgesamt in ihrem Haupt- und Nebenberuf wöchentlich ableisten, und der Anzahl der Monate, in denen sie in diesen Stellen beschäftigt sind, berechnet. Anschließend wird die logarithmierte Form von $hwage$ kalkuliert. Dies ermöglicht im Anschluss die Interpretation der Regressionsergebnisse in log-Prozentpunkten, mit denen die Dekomposition durchgeführt wird. Die einzelnen Ergebnisse bezüglich der Lohnunterschiede zwischen Ost- und Westungarn können daher ebenfalls mit prozentualen Werten ausgedrückt werden. Auf der anderen Seite erlauben prozentuale Werte, schließende Aussagen unabhängig von zeitlichen Lohnniveauunterschieden zu treffen. Das Ausmaß der Inflation zwischen 2006 und 2017 verzerrt die vergleichenden Ergebnisse nicht. Diese beziehen sich nämlich auf relative Werte: die Löhne von westungarischen Beschäftigten im Verhältnis zu den von ostungarischen Beschäftigten. Dieses Verhältnis bleibt ceteris paribus mit steigendem Preisniveau unverändert.

Die unabhängigen Kontrollvariablen der Regression beziehen sich zum Teil auf die Humankapitalausstattung. Der Lohn der ArbeitnehmerInnen wird insbesondere von ihrer Berufserfahrung bestimmt. Da diese Informationen im Datensatz aus technischen Gründen fehlen, wird die Beschäftigungserfahrung als kontinuierliche Proxyvariable $exper$ erfasst, berechnet durch die Differenz zwischen dem Umfragejahr und dem Jahr, in dem der höchste Bildungsabschluss erfolgte. Die quadrierten Werte der Beschäftigungserfahrung $expersq$ wird ebenfalls in die Regression aufgenommen, um der Abschreibung auf Humankapital Rechnung zu tragen. Der höchste Bildungsabschluss, als zweiter Bestimmungsfaktor des Humankapitals, wird anhand der ISCED-Ebenen in drei integrierten Kategorien zusammengefasst. Die Variable $educ$ nimmt den Wert $Low$ an, wenn die Befragten einen unteren sekundären oder niedrigeren Bildungsabschluss aufweisen: Die Kategorie entspricht den ISCED-Ebenen 0 bis 2. Ein Bildungsabschluss auf höherer sekundärer oder post-sekundärer Stufe wird reflektierend auf die dritte und vierte Ebene mit $Middle$ kodiert. Mit $High$ werden schließlich hochschulische (tertiäre) Bildungsabschlüsse entsprechend der fünften Ebene gekennzeichnet. 

Weitere Kontrollvariablen, die zwar nicht direkt die Produktivität der ArbeitnehmerInnen widerspiegeln, aber einen großen Einfluss auf die Entlohnung haben, betreffen zunächst den Sektor, in dem die ArbeitnehmerInnen angestellt sind. Der Sektor wird anhand der Statistischen Systematik der Wirtschaftszweige in der Europäischen Gemeinschaft (kurz NACE) innerhalb der Variable $sector$ in drei Kategorien bestimmt. Dem Sektor $SERV$ werden alle Personen zugewiesen, die in ihrem Beruf dienstleistende Funktionen erfüllen. Zu dieser Kategorie gehören unter anderem Handel, Tourismus, Verkehrswirtschaft, Telekommunikation und weitere Geschäftstätigkeiten. Angestellte öffentlicher Einrichtungen, wie staatliche und nicht-gewinnorientierte Organisationen, werden der Kategorie $PUB$ zugeordnet. Angestellte von Bildungseinrichtungen und dem Gesundheitssystem sind ebenfalls dieser Kategorie zuzuordnen, weil diese zwei Zweige in Ungarn staatlicher Finanzierung unterliegen. Die letzte Kategorie $AIC$ umfasst Arbeitnehmer der produktiven Zweige: der Landwirtschaft, der Industrie und der Bauwirtschaft. 

Ebenso mit Kontrollvariablen werden die engeren betrieblichen Eigenschaften der Anstellung der ArbeitnehmerInnen charakterisiert. Die Position in der betrieblichen Hierarchie bzw. die Qualifikation, mit der diese Position besetzt werden kann, wird anhand der Systematik der Internationalen Standardklassifikation der Berufe (kurz ISCO) bestimmt. ISCO-Kodes von 1 bis 3 umfassen professionelle Tätigkeiten, die meistens von Managern und Experten mit hochschulischem Abschluss ausgeführt werden. Führen die ArbeitnehmerInnen eine solche Tätigkeit in einer solchen Position aus, wurde das mit der Dummy-Variable $Skilled$ in der Regression bezeichnet. Als Referenzkategorie $Unskilled$ wird die Tätigkeitsgruppe 4 bis 9 gewählt: ArbeitnehmerInnen sowohl mit fachspezifischen Tätigkeiten ohne Führungsposition als auch mit Aushilfetätigkeiten. Eine weitere Dummy-Variable gibt an, ob der Vertag der ArbeitnehmerInnen befristet ist. Ist die Dauer des Vertrags unbefristet, erscheint das in der Regression mit $Permanent$. Als Referenzkategorie $Temporay$ werden auf Dauer befristete Verträge gewählt. Erfolgt die Beschäftigung in einer Firma, in der mindestens 50 Personen angestellt sind, wurde dies mit der Dummy-Variable $Big$ in der Regression gekennzeichnet. 

Schließlich wird der sozioökonomische Hintergrund der Befragten mit drei weiteren Kontrollvariablen abgegrenzt. Die Dummy-Variable $Male$ ist gleich 1, wenn die Person männlich ist. Ist die Person weiblich gilt die Variable $Female$. Lebt sie in einer Beziehung mit einer anderen Person im selben Haushalt, jedoch unabhängig vom legalen Status der Beziehung, wird das mit der Variablen $Couple$ gedeckt. Im Gegensatz dazu, wenn keine Haushaltsunion vorhanden ist, wird die Variable $Single$ verwendet. Abschließend erscheint die Variable $Densely$ in der Regression, wenn die Person in einer dicht bewohnten Region mit mindestens fünfzigtausend Einwohnern lebt. 

Anhand der beschriebenen Variablenspezifikation werden zwei Regressionen durchgeführt. In der ersten Regression kontrollieren wir nur nach dem Hunmankapital und den sozioökonomischen Eigenschaften der ArbeitnehmerInnen (im Weiteren als einfaches Model bezeichnet):
$$\begin{split} ln(hwage)_{kt} = exper + exper^2 + educ\_Middle + educ\_High + \\ + female + union\_Couple + urban\_Densely. \end{split}$$
In der zweiten Regeression ergänzen wir die Kontrollvariablen mit Eigenschaften des Berufsstelle der ArbeitnehmerInnen (Erweitertes Model):
$$\begin{split} ln(hwage)_{kt} = exper + exper^2 + educ\_Middle + educ\_High + \\ + female + union\_Couple + urban\_Densely + \\ +sector\_PUB + sector\_SERV + firmsize\_Big + \\ + isco\_Skilled + contact\_Permanent. \end{split}$$
Beide Regressionen werden entsprechend der ökonometrischen Spezifikation im Kapitel 3 für die beiden Regionen $k=\{East, West\}$ geschätzt und der Prozess wird zu jedem Zeitpunkt $t=\{2006, ..., 2017\}$ repliziert. Aufgrund der niedrigen Anzahl an validen Beobachtungen im Jahre 2005, wird dieser Zeitpunkt weggelassen. So wird die Zeitreihe zwar um ein Jahr verkürzt, jedoch hat es keinen Einfluss auf die Berechnungen in den folgenden Jahren. Jede Schätzung wurde darüber hinaus mit den angegebenen persönlichen Stichprobengewichten korrigiert, um den Verzerrungen im Stichprobendesign gegenüber der Population entgegenzuwirken.

# 4. Ergebnisse

Entsprechend der beschriebenen Datenspezifikation präsentiert Kapitel 4 die Ergebnisse der empirischen Untersuchung. Zunächst wird die Ungleichheit auf aggregierter Ebene mit den ausgewählten Indikatoren diskutiert, gefolgt von der Zerlegung der regionalen Lohndifferenzen. 

## 4.1 Ungleichheit in Ungarn 

Ungarn zählt im internationalen Vergleich zu den Staaten mit post-sozialistischen Wohlfahrtsregimen. Eine Gemeinsamkeit dieser Länder stellt die erhöhte Einkommensungleichheit während der Transition von der Planwirtschaft zur liberalisierten Marktwirtschaft seit den frühen 90-er Jahren dar, die mangels starker Umverteilungsinstitutionen des Staates bestehen blieb. @toth2004 dokumentiert diesbezüglich einen Anstieg des Gini-Koeffizienten von mehr als 10 Prozentpunkten zwischen 1990 und 2004. Unsere Zeitreihe beginnt zu diesem Zeitpunkt (siehe auch Abbildung 4 und 5). 

Wählt man die Grundgesamtheit nach der Definition der Eurostat, belief sich das durchschnittliche äquivalisierte Faktoreinkommen im Jahre des EU-Beitritts Ungarns auf etwas mehr als 3500 EUR und stieg bis zum Ausbruch der Weltwirtschaftskrise um etwa 1000 EUR. Nach einem kurzen Rückfall während der Krisenjahre fing es an mit einer ähnlichen Rate zu steigen, bis es am Ende unserer Beobachtungszeitraum 5000 EUR erreichte. Pensionen und arbeitsmartbezogene Transferleistungen erhöhten dabei das Durchschnittseinkommen in der gesamten Periode um annähernd 1000 EUR, was im Fall von Ungarn insbesondre auf die hohe Anzahl an PensionsbezieherInnen hindeutet [@ksh2018]. Dass Ungarns Steuersystem nur einen mäßigen Effekt auf die Einkommen hat, zeigt der relativ kleine Unterschied zwischen dem nationalen und verfügbaren Medianeinkommen insbesondere bis zum Ausbruch der Krise. Die durch die Krise ausgelösten Reformen betrafen hauptsächlich die Steuereinnahmen des Staates [@toth2010], was wiederum die Differenz zwischen dem nationalen und verfügbaren Einkommen erhöhte.  
Überdies weisen alle drei ausgewählten Ungleichheitsindikatoren auf eine kleine aber ersichtliche Konvergenz der Einkommensarten hin. Dies bedeutet in erster Linie, dass Faktoreinkommen im Laufe der Zeit gleicher verteilt werden. Dieses Phänomen wird insbesondere durch die steigende Beschäftigungsrate und die erhöhte Anzahl von den im öffentlichen Beschäftigungsprogramm angestellten Langzeitarbeitslosen erklärt [@kozmunka]. Gelichzeitig waren die Folgejahre der Krise von Kürzungen der Sozialleistungen geprägt, was den ungefähr 5-prozentigen Anstieg des Gini-Koeffizienten des verfügbaren Einkommens begründet. Obwohl eine solche auf mehrere Einkommensarten ausgedehnte Vergleichszeitreihe zur Ungleichheit zur Zeit dieser Arbeit nicht zur Verfügung steht, sind unsere Berechnungen zu den verfügbaren Einkommen beinahe identisch mit denen des statistischen Amtes in Ungarn [@ksh2014; @ksh2015; @ksh2016].      

Ein Vergleich dieser Ergebnisse mit den Berechnungen nach der WID-Definition weist auf kleine Niveauunterschiede hin. Generell lässt sich sagen, dass das berechnete Durchschnitts- und Medianeinkommen nach dieser Definition niedriger und die Ungleichheitsindikatoren höher ausfallen als nach der Definition der Eurostat.

## 4.2 Lohnlücke zwischen Osten und Westen

Im Folgenden fokussieren wir auf die Stundenlohndifferenzen zwischen Westungarn und Ostungarn. Wie es auch Abbildung 2 und Abbildung 3 zeigen, ermöglichen unsere Berechnungen die Analyse des durchschnittlichen Lohnabstandes zwischen 2006 und 2017.  

Laut unserer Berechnungen belief sich die durchschnittliche Stundenlohndifferenz zwischen den zwei Regionen auf ungefähr 15 % am Anfang dieser Periode und stieg um mehr als 2 Prozentpunkten in den nächsten zwei Jahren. Diese Ergebnisse stehen im Einklang mit der Studie der @pagenda2017, die regionale Lohndifferenzen untersucht. Die Studie vergleicht Löhne aus westungarischen Regionen mit den höchsten monatlichen Löhnen, mit denen aus Ostungarn mit den niedrigsten Löhnen und kommt auf das Ergebnis von einem monatlichen Lohnunterschied von 16 % im Jahre 2006. Zum Beginn der Weltwirtschaftskrise im Jahre 2008 zeigte sich ein signifikanter Rückgang, der den Gap um annähernd 5 Prozentpunkte auf 12 % milderte. Ein solcher Effekt des Rückganges der wirtschaftlichen Leistung auf regionaler Ebene ist plausibel, da es erwartet wird, dass die Krise die Regionen mit höherer Produktion schwerer betrifft. In Ungarn sind es hauptsächlich westliche Regionen, auf die der Industrie- und Finanzsektor konzentriert ist. Die Konvergenz der Löhne von West- und Ostungarn wird folglich durch den Rückgang der Löhne in Westungarn erklärt [@crisis2011]. Aus der Zeitreihe wird jedoch ersichtlich, dass der gesunkene Lohnunterschied am Ende der Krise im Jahre 2010 anfängt, wieder zu steigen. Dieser Anstieg hielt bis zum Ende unseres Untersuchungszeitraumes aus. Nach der ersten Anstiegsperiode zwischen 2009 und 2011 stagniert der Lohnabstand bis 2013, erreicht jedoch eine Rekordhöhe von mehr als 22 % im Jahre 2015.

\begin{figure}[t]
\caption{Dekomposition - Einfaches Model}
```{r, echo=FALSE, warning=FALSE, fig.align='center'}
abb3
```
\footnotesize{\textit{Quelle:} EU-SILC 2006-20017, eigene Berechnungen}
\end{figure}

Unsere Arbeit beschäftigt sich mit der Frage, wie sich diese Entwicklung durch die regional unterschiedlichen Humankapital- und Beschäftigungsstruktur der ArbeitnehmerInnen erklären lässt. Um den Qualifikationsunterschieden von westungarischen und ostungarischen Beschäftigten Rechnung zu tragen, haben wir deshalb im ersten Schritt die Differenz nur nach den Humankapitalunterschieden kontrolliert. Der erklärte Teil der Berechnungen (Endowment) zeigt daher den Teil der Differenz, der daraus resultiert, dass westungarische Beschäftigte besser qualifiziert sind als ostungarische Beschäftigte und widerspiegelt das Konzept “Gleicher Lohn für gleiche Qualifikation”. Wie es aus Abbildung 2 ersichtlich wird, spielten solche Qualifikationsunterschiede im unseren Untersuchungszeitraum eine beschränkte, jedoch signifikante Rolle. Entlang der Zeitreihe sind es konstante 4 bis 5 Prozentpunkte der Gesamtdifferenz (etwa 20 % im Jahre 2005 und 17 % im Jahre 2016), die durch das niedrigere Bildungsniveau und die niedrigere Berufserfahrung ostungarischer Beschäftigten erklärt werden kann. Im Weiteren beinhaltet dieser Anteil auch Unterschiede in demographischen und sozioökonomischen Merkmalen. Der restliche Teil der Differenz ergibt sich durch die regional unterschiedliche Renumeration dieser Eigenschaften: mit anderen Worten, aus den unterschiedlichen Returns für Humankapital. In unserem einfachen Model sind größtenteils diese Renumerationsunterschiede für die Gesamtdifferenz verantwortlich. Es bedeutet daher, dass ArbeitnehmerInnen in Ostungarn auch in dem Fall weniger verdienen würden, wenn ihre Qualifikation, der Qualifikation von westungarischen ArbeitnehmerInnen entsprechen würde. Außerdem, da die relative Ausstattung in Ostungarn über die Zeit konstant geblieben ist, ist die Variation der Gesamtdifferenz fast hundertprozentig auf die Variation der Renumerationsunterschiede zurückzuführen.

\begin{figure}[t]
\caption{Dekomposition - Erweitertes Model}
```{r, echo=FALSE, warning=FALSE, fig.align='center'}
abb4
```
\footnotesize{\textit{Quelle:} EU-SILC 2006-20017, eigene Berechnungen}
\end{figure}

Aufgrund der Restriktionen des einfachen Models wird erwartet, dass die geschätzten Koeffizienten in diesem Model durch die Korrelation der Residualen mit nicht-beobachteten Variablen überschätzt werden. Solche Variablen sind in unseren theoretischen Hintergrund insbesondere im Rahmen von der Produktivität relevanten Firmeneigenschaften eingebettet. Ohne die Kontrolle nach diesen Eigenschaften wird dementsprechend auch der nicht-erklärte Teil der Differenzzerlegung überschätzt. Um die Bedeutung der Produktivität besser abgrenzen zu können, haben wir deshalb ins erweiterte Model weitere firmenspezifische Kontrollvariablen aufgenommen. Die so berechneten Differenzkomponenten geben darüber Auskunft, ob das Konzept “Gleicher Lohn für gleicher Job” gegeben ist. Mit anderen Worten: Wir kontrollieren, ob ArbeitnehmerInnen mit identischer Qualifikation in Firmen mit generell höherer Produktivität (z.B. wegen technologischen Vorteilen) besser entlohnt werden.

Die Parameter der Zerlegung ändern sich signifikant nach der Kontrolle von solchen Firmeneigenschaften. Generell lässt sich feststellen, dass der erklärte Teil der Differenz durch die Verwendung des erweiterten Models deutlich höher ausfällt. Während das einfache Model im Jahre 2006 weniger als 5 Prozentpunkte der Gesamtdifferenz erklären konnte, erhöht sich dieser Anteil auf annähernd 10 Prozentpunkte im Fall des erweiterten Models. Ausgeprägt ist die Höhe der erklärten Differenz insbesondere in der Postkrisenzeit: von dem markanten Anstieg der Gesamtdifferenz auf 22 % wird durch das erweiterte Modell 14 Prozentpunkten (annähernd 65 %) erklärt. Im Gegensatz dazu sinkt die Rolle von Renumerationsunterschiede entlang der gesamten Zeitreihe auffällig. Im Vergleich mit dem erweiterten Modell wird dieser Parameter in der Zerlegung mit dem einfachen Modell im Jahre 2006 um 4 Prozentpunkte und im Jahre 2015 um 5 Prozentpunkten überschätzt. Außerdem verliert der Preiseffekt bei der Erklärung der Tendenz der Gesamtdifferenz an Bedeutung.

Die Erkenntnisse aus dem Vergleich Ausbildung 2 und 3 deuten auf drei wichtige Elemente der Ost-West-Lohnlücke hin. Erstens ist es beachtlich, dass die zwei Regionen im Untersuchungseitraum in Bezug auf Stundenlöhne noch heterogener wurden. Zweitens wurde ersichtlich, dass die Differenz der Humankapitalausstattung von östlichen und westlichen Arbeitnehmern zwar klein ist, erklärt jedoch einen konstanten und signifikanten Anteil an der gesamten Lohndifferenz nach wie vor. Drittens ist es zu bemerken, dass die Erweiterung des Modells mit firmenspezifischen Eigenschaften darauf hinweist, dass die Tendenz der durchschnittlichen Lohndifferenz zwischen Westen und Osten durch solche Merkmale bestimmt werden, die zwar unabhängig vom Humankapital sind, aber stark mit der Entlohnung der Arbeitnehmer zusammenhängen. Diese Merkmale umfassen solche Variablen, die die Produktivität auf Firmenebene abbilden.

# Conclusio

Die Arbeit untersuchte die Einkommensverteilung in Ungarn, wobei der Schwerpunkt der Analyse auf dem Lohnunterschied zwischen westungarischen und ostungarischen ArbeitnehmerInnen lag. Die empirischen Ergebnisse deuten darauf hin, dass die Einkommensungleichheit in Ungarn seit der Finanzkrise im Jahre 2009 zwar gestiegen ist, jedoch war dieser Anstieg nicht von erheblicher Bedeutung und betraf langfristig nur die Verteilung der verfügbaren Einkommen. Betrachtet man die ganze Untersuchungsperiode, beobachtet man einen kleinen Rückgang der Ungleichheit der Faktoreinkommen. Da Löhne einen deutlichen Teil der Faktoreinkommen ausmachen, wäre eine Konvergenz der Löhne von wenig- und vielverdienenden ArbeitnehmerInnen plausible gewesen. 

Die Ergebnisse in Bezug auf Ost-West-Lohnlücke weichen von dieser Erwartung ab. Die regionalen Lohndisparitäten sind im Land nach einem Rückfall zwischen 2006 und 2010 wieder angestiegen. Der durchschnittliche Stundenlohnabstand erhöhte sich um 7 Prozentpunkte auf 22%. Eine Dekompositionsanalyse zeigte, dass sich dieser Lohnabstand zwar einigermaßen durch das schlechtere Qualifikationsniveau ostungarischer Arbeitnehmer erklären lässt, der Rest der Differenz ist insbesondere auf die unterschiedliche Entlohnung der Humankapitalausstattung und die Merkmale des Arbeitsplatzes der Beschäftigten zurückzuführen.

# Literatur
\noindent
\setlength{\parindent}{-0.5in}
\setlength{\leftskip}{0.5in}
\setlength{\parskip}{0pt}
<div id="refs"></div>

\newpage
\setlength{\parindent}{0cm}
\setlength{\leftskip}{0cm}

# Appendix

```{r, echo=FALSE, warning=FALSE, out.width='.49\\linewidth', fig.width=3, fig.height=2.5, fig.show='hold', fig.align='center', fig.cap='Ungleichheitsindikatoren nach Eurostat'}
abb1_1
abb1_2
abb1_3
abb1_4
abb1_5
```

```{r, echo=FALSE, warning=FALSE, out.width='.49\\linewidth', fig.width=3, fig.height=2.5, fig.show='hold', fig.align='center', fig.cap='Ungleichheitsindikatoren nach WID World'}
abb2_1
abb2_2
abb2_3
abb2_4
abb2_5
```

```{r, echo=FALSE, results='asis'}
tab2
```

```{r, echo=FALSE, results='asis'}
tab3
```

```{r, echo=FALSE, results='asis'}
tab4
```

```{r, echo=FALSE, results='asis'}
tab5
```
